臺灣高等法院刑事判決　　　　　　　　　　　　　九十三年度上訴字第一四六八號
　　上　訴　人
　　即　被　告　壬○○
　　選任辯護人　吳　麒　律師
　　　　　　　　嚴　亮　律師
　　上　訴　人
　　即　被　告　蘇李玉即申.
右上訴人因詐欺案件，不服臺灣板橋地方法院九十二年度訴字第一二九一號，中華民
國九十三年三月三十一日第一審判決（起訴案號：臺灣板橋地方法院檢察署九十年度
偵字第一八二五號；併辦案號：九十年度偵字第三七一九號、第三七五八號），提起
上訴，本院判決如左：
    主  文
原判決撤銷。
壬○○共同連續意圖為自己不法之所有，以詐術使人將本人之物交付，處有期徒參年
。
蘇李玉共同連續意圖為自己不法之所有，以詐術使人將本人之物交付，處有期徒刑
壹年陸月。
    事  實
一、緣壬○○於民國八十四年間認識蘇李玉，得知蘇李玉名下有多筆不動產，二
    人即於八十四年間共同以申○○○名下之不動產為擔保，先後多次向李姿瑩借用
    高達新台幣（下同）四千萬元之現金自行花用，並於八十五年間由蘇李玉以其
    所有之土地即座落台北縣永和市○○段一０八０地號（應有部分一萬分之十五）
    、一０八三地號（應有部分一千二百五十分之三）、第一０八八地號（應有部分
    一萬分之一百六十三）與其上建築物建號永和市第三三二八號即門牌號碼台北縣
    永和市○○路四六０號房屋，於八十五年二月五日共同向匯通商業銀行（按已被
    合併為國泰世華商業銀行）設定抵押權，借款九百萬元。另蘇李玉又於八十五
    年九月十六日，以其所有土地即座落台北縣永和市○○段第四五六號土地全部及
    其上建築物建號永和市○○段第九九四號即門牌號碼台北縣永和市○○路○段一
    七八號房屋（按本建築物已於八十八年九月廿九日移轉所有權登記予李姿瑩之夫
    顏武良所有），向華泰世華銀行抵押借款二千四百萬元（以上事實尚無施用詐術
    之情事）。
二、蘇李玉、壬○○二人均明知蘇李玉所有上開不動產已無剩餘價值，且其等已
    對外借貸大筆金額，供壬○○投資股票虧損，均已陷於無資力、不能週轉之狀況
    ，竟仍共同意圖為自己不法所有，並基於概括犯意，隱瞞前開事實，仍對外宣稱
    蘇李玉有多筆不動產可資清償，先由壬○○教授蘇李玉向他人詐借金錢之理
    由，再推由蘇李玉出面，或由壬○○、蘇李玉二人共同出面，自八十七年間
    起，陸續向附表一所示之庚○○○等人佯稱蘇李玉妹妹開設化妝品公司生意很
    好惟需資金週轉，或蘇李玉之丈夫過世需要現金繳納遺產稅云云等說詞；向庚○○○等人借用款項（詳細詐欺時間、地點、金額均詳如附表一所示），並允諾
    按期支付利息，使庚○○○等人陷於錯誤，誤以為蘇李玉、壬○○確有上開需
    要，且有還款能力、還款意願，而多次交付借款與蘇李玉，蘇李玉、壬○○
    則使用
    右述之給予少數利息以債養債之方式向庚○○○等人詐騙款項。
三、蘇李玉明知本身已無資力，且無繳納全部得標後之死會會款之意，亦承前開概
    括詐欺取財之犯意，自八十七年間起，參加如附表二所示之卯○○等人招募之民
    間互助會，連續向會首標會取得得標會款後，僅繳納部分死會會款以建立會首信
    心，或根本未繳納，詐得大筆款項（詳細得標情形如附表二所示）。
四、嗣於八十九年十二月廿四日申○○○舉家搬離住所，卯○○等人追索欠款、會款
    無著，始知受騙。
五、案經卯○○、癸○○、辛○○、辰○○、庚○○○、甲○○、丙○○○、卯○○
    、丑○○○、巳○○、戊○○、己○○及子○○○訴由臺灣板橋地方法院檢察署
    檢察官偵查起訴及移送併案審理。
    理  由
一、本院查：
（一）證人李姿瑩於原審，及本院訊問時，分別結稱：「在八十四年時，有一個自稱
      『未○』代書的人來介紹，說他手上有一個案子，叫蘇李玉，需要借錢。：
      ：：代書再帶我到被告壬○○家，被告蘇李玉也在，地點在永和文化路。到
      被告壬○○家後，大部分是被告壬○○在跟我談話，被告申○○○都在旁邊點
      頭，代書也在。內容是被告壬○○說被告蘇李玉先生過逝，要借錢辦房屋繼
      承過戶，：：：。當天說要借一百五十萬，沒有說借多久，只說最多借半年。
      利息是代書之前就跟我說好，要算三分。當天就答應要借錢。被告蘇李玉拿
      出她的權狀，給代書去辦借貸。隔幾天設定辦好了，我送錢到永和路二段被告
      申○○○家裡，當時被告壬○○也在。：：：我前前後後借錢的次數非常多，
      現在算不出來。剛開始是用房子設定抵押借，到最後變成信用借款，我有叫被
      告壬○○寫保證書給我。之後要借錢，都是被告壬○○打電話給我，說被告蘇
      李玉哪裡的房子又蓋好了，錢不夠要再跟我借錢。我們會再約見面談借錢的
      事。談的時候，都是被告壬○○在講，被告蘇李玉也在。都是說被告蘇李玉
      要借，被告蘇李玉在旁邊點頭，講得比較少。」、「（問：被告二人借款
      金額？）總共約四千多萬。都沒有還。借錢的理由都是被告壬○○說的，第一
      次說被告蘇李玉先生過世，要辦繼承過戶。還有說被告申○○○香港有房子
      、要辦過戶、要娶媳婦、表妹大陸要投資。我問被告壬○○借這麼多錢，妳敢
      做擔保，有什麼可以給我做保證。被告壬○○說她重慶南路有房子，她先生在
      三重湯城大樓有二棟辦公大樓，他公司做很大，還有到大陸投資。都是被告申
      ○○○開本票，被告壬○○都在旁邊簽名蓋指印。」等語（參見原審九十二年
      八月廿二日訊問筆錄，及本院審理筆錄），是被告蘇李玉、壬○○於八十四
      年間確實已共同向證人李姿瑩陸續借款高達四千萬元。且被告蘇李玉所有如
      事實一所示之不動產，也於八十五年間向銀行設定抵押，借貸高達三千三百萬
      元，該不動產本身已無剩餘價值，亦有相關土地登記謄本、建物登記謄本在卷
      可稽（附於九十年度偵字第一八二五號案卷第六一頁至第七八頁），顯見被告
      申○○○、壬○○自斯時起確實已毫無清償之資力。
（二）被告蘇李玉、壬○○所為如事實二所示之詐欺犯行，業據被告蘇李玉於偵
      查時自白不諱。被告蘇李玉於偵查時稱：「我錢都交給壬○○，她說他關渡
      有一塊地需繳稅，等賣土地就可以還錢。」（見九十年偵字第一八二五號卷(一)
      第九０頁反面）、「（八十九年十二月有向乙○○借錢？）跟壬○○一起去，
      壬○○叫我替她湊一千五百萬，我才帶她去找乙○○，壬○○叫我坐旁邊我不
      太會講話，由她講話。」（見九十年偵字第一八二五號卷(一)第九六頁正面）、
      「（借錢何用？）壬○○說賣土地要抽馬路費需要錢及抽稅金另外叫我跟債權
      人說壬○○是開化妝品公司。（見九十年偵字第一八二五號卷(一)第九六頁反面
      ）、「是壬○○叫我借錢，而且我所有永和市○○路一六０號一、二樓房屋向
      世華銀行貸款我得七百五十萬元支票也由壬○○提領。」（見九十年偵字第一
      八二五號卷(一)第一００頁反面）、「（借錢何用？）壬○○叫我幫她，她很快
      就會還錢，她叫我跟大家說要投資房地產及化妝品公司，實際上是騙告訴人編
      個名目，否則告訴人不會借我錢。」、「（利息如何算？）壬○○算好後交給
      我，我再交給債權人。」（見九十年偵字第一八二五號卷(一)第一０八頁正面）
      、「（你有向丙○○○借？）有，是壬○○叫我跟丙○○○借。」、「（何人
      說妹妹開化妝品公司？）壬○○教我說的，說三個月就可以還。」（見九十年
      偵字第一八二五號卷(一)第一三二頁正面）、「（８９年有去向丁○○借錢，借
      到？）壬○○是林肯大郡董事長的人，跟我說董事長叫阿婆有很多地，要向我
      借八億，說到時可以賣地來還，我是有向丁○○借錢，是我跟丁○○借，再借
      壬○○」（見九十年偵字第三七五八號卷第五六頁正面）、「（有付利息給丁○○？）有，一個月二、三分，壬○○付的。」（見九十年偵字第三七五八號
      卷第五六頁反面）、「（你有拜託許秀鳳幫你借錢，利息多少？）有，利息二
      分，利息都是壬○○算的，壬○○說很快會還，不會害人：：：。」（見九十
      年偵字第三七五八號卷第六五頁反面）、「（有向寅○○借？）有，五百五十
      萬。是壬○○向我遊說的，錢是壬○○叫我借的，還說大不了賣林肯大郡董事
      長的地。」（見九十年偵字第三七一九號卷第六六頁正面）、「（那天你帶壬○○去乙○○家，壬○○怎麼說？）當時壬○○向錢莊借錢被押來，押去阿公
      店賣接客，壬○○叫我向朋友借錢幫他還，救他，我就一直幫他借，我就帶壬○○去找乙○○，是壬○○跟乙○○說的，後來借不到錢才爆發，壬○○要一
      千萬還錢莊，五百萬還鄰居，壬○○還騙了很多人的錢。」、「（你為何向朋
      友借錢給壬○○用？）我被他騙去一億多。」（見九十年偵字第三七一九號卷
      第七０頁正面）。被告蘇李玉於原審時稱：「我：：：，是透過鄰居認識壬○○。他在炒股票又跟錢莊借錢，所以跟我調現救急。我在四年前，大約八十
      八年借被告壬○○一百多萬，我平常家裡就有二、三百萬，我把會標下來錢都
      放在家裡。但沒有其他人看到我拿錢給壬○○。她跟我說他在關渡買一塊地，
      說董事長是林肯大郡的董事長，又纏著我借錢，就是林肯大郡倒下來的時候。
      我借錢給被告壬○○的次數很多，每天都有借給她。有時一百多萬，甚至有四
      百多萬。我借給她的錢都沒有收利息。我會借錢給壬○○，是因為純粹幫她度
      過難關。我也有跟鄰居借錢去借給被告壬○○。是她跟我說可以跟誰借，可以
      用什麼理由，例如提議我妹妹再開化妝品公司。是我出面跟鄰居借錢，是算三
      分利，利息是被告壬○○算好，我再分給其他人。起訴書所載標會部分，會錢
      也是拿給被告壬○○度過難關。：：：。起訴書附表一部份，除陳春莉沒有那
      麼多，其他都有跟他們借錢。陳春莉有的算十分利，本金沒有那麼多，但是多
      少我也不知道。起訴書附表二部分，我有參加這些互助會，但我標得到的錢，
      都借給被告壬○○，有一大疊的借據，是被告壬○○寫的。但出事之後，他叫
      我把東西燒掉，還叫我殺死兒子，叫我自殺。」（見原審卷第二九頁）、「：
      ：：，借來的錢都是交給壬○○，是在她家交的。」、「（前後拿多少錢給壬○○？）總共一億都算不清。包括借錢跟互助會。」、「壬○○有開收據。出
      事之後，壬○○叫我把收據燒掉，叫我及兒子自殺，所以我手邊沒有收據。」
      、「（八十七年間向庚○○○借錢？）當時沒有真的開化妝品公司，是壬○○
      教我這樣說，借來的錢我交給壬○○。」、「（向甲○○借錢情形？）也是我
      出面去借，錢借了後也給壬○○用。借錢時說要開工廠，也是壬○○教我的，
      實際上沒有要開工廠。壬○○是叫我到他家，是在她家教我這些話，：：：。
      」（見原審卷第一三八頁）、「（有向丙○○○、卯○○、丑○○○、巳○○
      、戊○○等告訴人借款？）有，理由都差不多。借來的錢都交給壬○○。」、
      「（壬○○有無還過錢？）有還三百萬給陳春莉。」、「（壬○○要你借錢時
      有無說要借多久？多少？）有的有說時間，有的沒說時間。說難關過了會還。
      我借錢的那些朋友也很有錢，沒有特別講什麼時候還，利息壬○○會算，是她
      出的，月息三分，但我不會算。：：：。」、「（為何要幫壬○○借錢？）我
      就是傻，我心理想說她不是壞人，她說難關要度過，我也希望她難關度過能把
      錢還出來。」（見原審卷第一三九頁）；「壬○○叫我挑下來所有的責任，說
      做二年牢就沒事。叫我去買安眠藥自殺。」、「壬○○叫我們去自殺。說第二
      天要去收屍。」、「（你兒子等知否你借錢的事？）有的知道，有的不知道。
      我媳婦說這樣不好，我說壬○○人不錯，不會不還。」（見原審卷第一四一頁
      ）、「借錢的理由都是壬○○教我的，我確實有講過這些話。」、「標來的會
      我都交給壬○○。」（見原審卷第一四六頁）；「（借錢時壬○○有在場？）
      鄰居的部分我幫他出面借，其他的是他自己去借。乙○○部分是我幫壬○○借
      的，壬○○沒有去。」（見原審卷第一五三頁）、「（互助會標到的錢）是我
      到會首家去算，我再交給壬○○。」（見原審卷第一五四頁）；被告申○○○
      於本院供稱：「我因為投標互助會所取得的款項全都交付給壬○○。我是因為
      壬○○求我幫她，我在被壬○○利用的情形下把錢交給壬○○。我因為本案連
      自己的房子都損失殆盡，生活發生困難。」（見本院卷第六０頁）、「我係受
      到壬○○的利用，要我去幫她借錢。我在聽信她的理由後去幫鄰居、友人借款
      交給她。當時壬○○是告訴我說她在林肯大郡董事長的身邊工作還在關渡地區
      購買土地，再利用一些因為股票投資所得參與土地投資後，把土地轉賣給林肯
      大郡的董事長，在土地過戶還沒有拿到土地出售款後，林肯大郡董事長的母親
      林老太太就偷渡出國，壬○○告訴我說只要林老太太回來就可以把所有借給她
      的錢拿回來。她還以林老太太在美國生活不是很好，向我拿錢說要買東西送給
      林老太太，幫助她過生活。我當時連我先生蘇釗的土地也拿去設定抵押借錢。
      另外還有一位洪小姐也是因為為了要幫壬○○所說的林老太太而到處借錢。：
      ：：」（見本院卷第六一頁）。
（三）被害人亦分別有指訴：
    1.告訴人辛○○歷次之指述：「（她（蘇李玉）如何詐欺？）她參加我招集每
      月每會二萬元互助會二會，其中一會在八十九年十二月以二千三百元得標，我
      交付會款五十幾萬元，她從九十年一月第五會起未付會款。」（見九十年偵字
      第一八二五號卷(一)第八九頁正面）。
    2.告訴人卯○○偵查中之指述：「（她（蘇李玉）如何詐欺？）她參加我招集
      每月每會二萬元互助會二會，其中一會在八十九年三月十五日以三千六百元得
      標，我交付會款九十一萬二千八百元，另一會八十九年十二月十五日他競標未
      得標，她請我向會員張素英借五十萬元供她週轉，另外十二月六日她向我借十
      萬元，總共借款六十萬元，她從八十九年十二月三十日起未付會款。」（見九
      十年偵字第一八二五號卷(一)第八九頁正面）、「（蘇李玉借錢如何說？）她
      說壬○○是她妹妹，開化妝品公司需進貨週轉，又說公司獲利良好，而且有土
      地待售，售出土地就可還錢。」（見九十年偵字第一八二五號卷(一)第九五頁反
      面）、「（款項交給何人？）申○○○。」（見九十年偵字第一八二五號卷(一)
      第一０八頁正面）。
    3.告訴人辰○○偵查中之指述：「（她（蘇李玉）如何詐欺？）她參加我招
      集每二十天一會二萬元互助會二會，他都得標，：：：，她從八十九年十二月
      起未付會款，另外她在八十九年十二月十七日向我借二十萬元。」（見九十年
      偵字第一八二五號卷(一)第八九頁正面）、「（她得會款多少？）一百四十萬左
      右，二個會都是。」、「（八十九年十二月十七日她另外跟你借二十萬？）有
      。她說房子過戶要繳稅金，言明一個月還我。」（見九十年偵字第一八二五號
      卷(二)第六頁反面）。辰○○於本院審理中證稱：由於是鄰居關係，被告蘇李玉
      當時是用先生過世需要繳交遺產稅、地價稅或其他稅捐之名義，開立本票詐
      借金錢（見本院九十三年十月二十六日審判筆錄）。。
    4.告訴人己○○偵查中之指述：「（她（蘇李玉）如何詐欺？）她參加我招集
      每月每會二萬元互助會二會，八十九年七月他標四千七百元，我交付會款六十
      七萬元，她從九十年一月起未付會款。」（見九十年偵字第一八二五號卷(一)第
      八九頁反面）、「（款項交給何人？）蘇李玉。」（見九十年偵字第一八二
      五號卷(一)第一０八頁正面）。
    5.告訴人丙○○○偵查中之指述：「（她（蘇李玉）如何詐欺？）她在八十八
      年八月二十三日開始，最後八十九年九月都到我家先後借款九次共三百九十萬
      元。」（見九十年偵字第一八二五號卷(一)第九０頁正面）、「因為蘇李玉告
      訴我們壬○○是她妹妹，開化妝品店需資金週轉，我們才借她。」、「（壬○○有出面向你們借錢？）沒有，我們不認識壬○○，她向我們借錢我們不會借
      她，我們認識蘇李玉而且是鄰居，有信任她才借她錢。」（見九十年偵字第
      一八二五號卷(一)第九０頁反面）、「（蘇李玉借錢如何說？）她說壬○○是
      她妹妹，開化妝品公司需進貨週轉，又說公司獲利良好，而且有土地待售，售
      出土地就可還錢。」（見九十年偵字第一八二五號卷(一)第九五頁反面）、「利
      息三分，利息付到八十九年十一月。」、「（有見過壬○○？）沒有，所以我
      不可能借壬○○，我是信任蘇李玉，才借蘇李玉。」（見九十年偵字第一
      八二五號卷(一)第一三一頁反面）。
    6.告訴人子○○○偵查中之指述：「（她（蘇李玉）如何詐欺？）八十八年十
      二月開始，最後一次八十九年十月，先後向我借十幾次她到我住處借款共一千
      三百萬元。」（見九十年偵字第一八二五號卷(一)第九０頁正面）、「因為蘇李
      玉告訴我們壬○○是他妹妹，開化妝品店需資金週轉，我們才借她。」、「
      （壬○○有出面向你們借錢？）沒有，我們不認識壬○○，她向我們借錢我們
      不會借他，我們認識蘇李玉而且是鄰居，有信任她才借他錢。」（見九十年
      偵字第一八二五號卷(一)第九０頁反面）、「（申○○○借錢如何說？）她說壬○○是他妹妹，開化妝品公司需進貨週轉，又說公司獲利良好，而且有土地待
      售，售出土地就可還錢。」（見九十年偵字第一八二五號卷(一)第九五頁反面）
      、「（被告向你借錢有證明？）有寫給我一張一簽三百萬的本票，：：：，他
      被金光黨騙，再騙我們，聽說騙人七千多萬，她跟我說她叔叔的女兒作化妝品
      ，需資金週轉。」（見九十年偵字第一八二五號卷(二)第三頁正面）、「陸陸續
      續跟我借，八十八年起，共借一千三百萬元，八十九年要倒錢還跟我借四百萬
      ，有簽約。」、「（借錢有付利息？）有，她跟我借，我又去向別人借來給她
      ，她拜託我向鄰居去借給她，說每月二分的利息，利息拿到她跑路，她是騙去
      給壬○○。」（見九十年偵字第一八二五號卷(二)第三頁反面）。
    7.告訴人甲○○偵查中之指述：「（她（申○○○）如何詐欺？）八十八年十月
      五日她到．．．．．向我借五十萬元。」（見九十年偵字第一八二五號卷(一)第
      九０頁正面）、「因為蘇李玉告訴我們壬○○是她妹妹，開化妝品店需資金
      週轉，我們才借她。」、「（壬○○有出面向你們借錢？）沒有，我們不認識
      壬○○，她向我們借錢我們不會借她，我們認識蘇李玉而且是鄰居，有信任
      她才借她錢。」（見九十年偵字第一八二五號卷(一)第九０頁反面）。告訴人甲○○於本院審理中證稱：被告蘇李玉當時除以作生意要用外，尚以其丈夫死
      亡要繳交遺產稅作為詐借金錢之說詞，事實上蘇李玉有無妹妹就不知道（見
      本院九十三年十月二十六日審判筆錄）。
    8.告訴人丑○○○偵查中之指述：「（她（蘇李玉）如何詐欺？）八十八年九
      月十四日在我住處借四十萬元，八十八年九月十六日借三十萬。」（見九十年
      偵字第一八二五號卷(一)第九０頁正面）、「因為申○○○告訴我們壬○○是她
      妹妹，開化妝品店需資金週轉，我們才借她。」、「（壬○○有出面向你們借
      錢？）沒有，我們不認識壬○○，她向我們借錢我們不會借她，我們認識蘇李
      玉而且是鄰居，有信任她才借她錢。」（見九十年偵字第一八二五號卷(一)第
      九０頁反面）、「她說壬○○是她妹妹，開化妝品公司需進貨週轉，又說公司
      獲利良好，而且有土地待售，售出土地就可還錢。」（見九十年偵字第一八二
      五號卷(一)第九五頁反面）。
    9.告訴人林廖玉官於偵查中之指述：「（她（蘇李玉）如何詐欺？）八十七年
      十二月開始最後一次八十九年七月先後借十幾次，她到我住處向我借共九百四
      十五萬。」（見九十年偵字第一八二五號卷(一)第九０頁正面）、「因為蘇李玉
      告訴我們壬○○是她妹妹，開化妝品店需資金週轉，我們才借她。」、「（
      壬○○有出面向你們借錢？）沒有，我們不認識壬○○，她（曹）向我們借錢
      我們不會借她；我們認識蘇李玉而且是鄰居，有信任她才借她錢。」（見九
      十年偵字第一八二五號卷(一)第九０頁反面）、「她說她先生死亡要繳遺產稅，
      我才借她。」（見九十年偵字第一八二五號卷(一)第九六頁正面）；林廖玉官於
      本院指稱：「當時蘇李玉告訴我說因為欠他人錢要還，而向他人借款利息甚
      高所以希望我能借錢給她渡過難關。我因為大家都是老鄰居所以我就自己還拿
      我女兒、兒子等人的錢借給蘇李玉，我總共拿約新台幣一千萬元的現金借給
      蘇李玉。」、「我的錢都是交給蘇李玉。」（見本院卷第六三頁）。
    10.告訴人寅○○於偵查中之指述：「（她（申○○○）如何詐欺？）八十七年四
      月至八十八年十一月先後六次再蘇李玉住處她向我借五百五十萬元。」（見
      九十年偵字第一八二五號卷(一)第九五頁反面）、「（蘇李玉借錢如何說？）
      她說壬○○是他妹妹，開化妝品公司需進貨週轉，又說公司獲利良好，而且有
      土地待售，售出土地就可還錢。」（見九十年偵字第一八二五號卷(一)第九五頁
      反面）、「（壬○○有出面向你們借錢？）她有跟蘇李玉一起到我家，時間
      是八十九年十二月間，叫我湊一千五百萬元，壬○○說蘇李玉有兩間房子可
      以先過戶給我，一年沒還錢，房子就算我的，我說沒錢，壬○○說她合建分很
      多房子，但該次我沒有借她錢。」（見九十年偵字第一八二五號卷(一)第九六頁
      正面）、「八十七年十月三十日蘇李玉跟我借，到八十九年十月三十日共借
      五百五十萬，及五百萬我弟弟的。」、「她說她妹妹開化妝品公司要發年終獎
      金，有事她負責。」、「（有說妹妹是誰？）事發後才說是壬○○。」、「（
      八十七至八十九年間，有付利息給你？）有，二分月利，付到八十九年十一月
      止，：：：乙○○也有付利息。」（見九十年偵字第三七一九號卷第六五頁反
      面）、「（當初有懷疑她財力有問題？）我想她有房子，：：：，我說為何不
      用房子抵押，她說房子不動，而且她在中正路也有房子，一個月差不多有八、
      九萬利息。」、「（：：：，前債未清，為何還借她？）她一直保證。」（見
      九十年偵字第三七一九號卷第六六頁正面）。
    11.告訴人乙○○於偵查中之指述：「（壬○○有出面向你們借錢？）她有跟蘇李
      玉一起到我家，時間是八十九年十二月間，叫我湊一千五百萬元，壬○○說
      蘇李玉有兩間房子可以先過戶給我，一年沒還錢，房子就算我的，我說沒錢
      ，壬○○說她合建分很多房子：：：。」（見九十年偵字第一八二五號卷(一)第
      九六頁正面）、「（何人向你借錢？）蘇李玉自八十七年開始向我借三百萬
      元，地點在她家。」、「（壬○○有與蘇李玉一起向你們借錢？）有的，八
      十九年十二月壬○○與申○○○有到我家向我借一千五百萬元，並說要將永和
      市○○路○段房屋擔保，我查隻該房屋已經有高額抵押，才沒有借錢給她。」
      （見九十年偵字第一八二五號卷(一)第一００頁反面）、「（蘇李玉二年前說
      她老公死了，沒錢辦繼承，向我借。後來壬○○來叫我借她一千五百萬，給我
      房子抵押，我說沒錢，壬○○說叫我去湊，：：：，話都是壬○○說的。」、
      「（為何前面借沒還，你還借他？）第一次說交遺產稅，第二次說是她妹妹開
      化妝品公司要週轉。」（見九十年偵字第三七一九號卷第六九頁反面）、「（
      李玉瓊那天來我家都沒有說話，都是壬○○在說，李玉瓊說短期借他，但都沒
      還我。」（見九十年偵字第三七一九號卷第七０頁反面」。
    12.告訴人午○○歷次之指述：「（她（蘇李玉）如何詐欺？）八十八年三月十
      五日開始再永和市○○路○段一七八號先後向我借八百三十萬元。」、「（被
      告借錢何用？）他透過許秀鳳陸續向我借錢，她說她經營化妝品公司及營造廠
      ，需要資金週轉。」、「（前交給何人？）我匯到蘇李玉的帳號。」（見九
      十年偵字第一八二五號卷(一)第一００頁正面）、「：：．，許秀鳳．：：：跟
      我說親戚蘇李玉妹妹在香港投資，需資金很急，借幾個月就好，許秀鳳一直
      遊說我，我就將要買地的錢借她，後來我要買地錢催不回來。」、「（錢如何
      付她？）直接匯到李玉瓊帳戶內，許秀鳳告訴我帳號，申○○○我從沒見過面
      。」、「（有支付利息？）有，一分半，付到八十九年十月、十一月就沒付了
      。」（見九十年偵字第三七五八號卷第五九頁反面）、「（借多少錢？）八百
      三十萬。」（見九十年偵字第三七五八號卷第六０頁正面。
    13.告訴人丁○○於偵查中之指述：「（款項交給何人？）蘇李玉。」（見九十
      年偵字第一八二五號卷(一)第一０八頁正面）、「：：：，許秀鳳：：：跟我說
      親戚蘇李玉妹妹在香港投資，需資金很急，借幾個月就好，許秀鳳一直遊說
      我，我就將要買地的錢借她，後來我要買地錢催不回來。」、「（錢如何付她
      ？）直接匯到李玉帳戶內，許秀鳳告訴我帳號，蘇李玉我從沒　　見過面
      。」、「（有支付利息？）有，一分半，付到八十九年十月、十一月就沒付了
      。」（見九十年偵字第三七五八號卷第五九頁反面）、「（借多少錢？）八百
      三十萬。」（見九十年偵字第三七五八號卷第六０頁正面）。
    14.告訴人卓美月於偵查中之指述：「（何人出面向你借錢？）蘇李玉與壬○○
      出面向我借錢，原本是她們二人以申○○○不動產向台新銀行新生分行抵押借
      款，我替她辦抵押權設定，因貸得款項不足才向我借一百五十萬元，我匯一百
      四十五萬元，另外五萬元現金。」、「她們說做生意需要錢。」（見九十年偵
      字第一八二五號卷(一)第一一二頁反面）。
    15.告訴人癸○○於偵查中之指述：「（蘇李玉跟你幾會？）八十七年八月十五
      日起到九十二年五月十五日止的會，李玉瓊跟我二會，：：：：。」、「她第
      一會標走一會，再過十多會時，再標走一會。」、「（她何時不繳會款？）八
      十九年十二月底沒繳，她跑了就倒會。」（見九十年偵字第一八二五號卷(二)第
      一０頁反面）。
    16.告訴人巳○○於偵查中之指述：「蘇李玉跟我二會，各二萬的，：：：，她
      第一會就標走共七十一萬七千二百元。第二會他沒有標走，八十九年十二月她
      就倒了。」（見九十年偵字第一八二五號卷(二)第一０頁反面）。
（四）關於被告蘇李玉、壬○○所為如事實二所示之詐欺犯行，被告蘇李玉於原
      審，及本院審理中，並經轉換為證人身分具結，證述所供無論是託詞借款，或
      標會所得之金錢，均轉交與被告壬○○無訛。並經告訴人庚○○○、甲○○、
      丙○○○、卯○○、辰○○、丑○○○、子○○○、寅○○、乙○○、丁○○
      、午○○為如前述之指訴，並有其等提出如附表一所示之保管單、借據、本票
      、匯款單等資料在卷可資佐證。被告蘇李玉與被告壬○○並無仇隙，自不可
      能甘冒偽證罪之刑責而另行誣陷被告壬○○。核與被告蘇李玉以證人身分具
      結證述之情節相符，更可見被告蘇李玉之自白應與事實相符。被告壬○○辯
      稱：伊並未叫蘇李玉幫伊借錢，伊只是陪蘇李玉去看乙○○，並未談借錢
      之事云云，實為事後卸責之詞，不足採信。被告蘇李玉、壬○○二人明知無
      力清償債務，卻對告訴人庚○○○等人佯稱妹妹開化妝品公司生意好、有不動
      產可擔保、願支付利息云云，使告訴人庚○○○等人陷於錯誤交付借款，再利
      用借款支付之前借款利息之「以債養債」方式培養信用假象，詐得高達三千六
      百八十五萬元借款，其二人之犯行至為明確。
（五）被告申○○○所為如事實三所示之犯行，除有被告蘇李玉之自白外，業經告
      訴人卯○○、巳○○、癸○○、辰○○、戊○○、己○○、辛○○等人於偵查
      為前述之指訴，並有其等提出如附表二所示之會單、本票、筆記資料在卷可資
      佐證，足見被告蘇李玉之關於此部分自白確與事實相符，其此部分犯行亦堪
      認定。
二、按刑法之常業犯，乃反覆為同一犯罪行為，而為日常生活之一部分，始告成立；
    苟非如此，其犯罪行為之各次，則僅生連續犯之問題。經查本件被告壬○○係因
    為投資股票而缺少資金，而與另被告蘇李玉共同行詐，並不足認其等以反覆詐
    欺犯罪為日常生活之一部分，故尚不能論以常業詐欺。核被告蘇李玉、壬○○
    二人所為，均係犯刑法第三百三十九條第一項詐欺取財罪。起訴意旨認被告二人
    係犯刑法第三百四十條常業詐欺罪，起訴法條，尚有未洽，應予變更。被告蘇李
    玉、壬○○二人就前揭事實二部分之犯行，有犯意聯絡及行為分擔，為共同正
    犯。被告蘇李玉、壬○○二人多次犯行時間緊接，犯罪構成要件相同，顯係基
    於概括之犯意為之，為連續犯以一罪論，並加重其刑。至於移送併案審理部分（
    告訴人乙○○、丁○○、午○○部分）雖未經檢察官提起公訴，惟與業經起訴之
    前開犯行屬於連續犯之裁判上一罪，自應併予審究，附此敘明。
三、原審據以論罪科刑，固非無見，惟查被告蘇李玉、壬○○二人所為係犯刑法第
    三百三十九條第一項詐欺取財罪，原判決認被告蘇李玉、壬○○係犯刑法第三
    百四十條常業詐欺，其事實之認定，尚有未洽。被告壬○○上訴意旨否認犯罪雖
    未足採；被告蘇李玉上訴意旨以原判決量刑重，則有理由。且原判決既有前揭
    可議之處，仍屬無可維持，應由本院將原判決撤銷改判。爰審酌被告蘇李玉、
    壬○○之犯罪係因壬○○投資股票等失利而犯罪之動機、所使用之手段、詐騙金
    額甚鉅、且迄未與被害人和解賠償渠等所受損害，其中被告蘇李玉犯後坦承犯
    行，深表悔悟，被告壬○○則飾詞再三推諉之犯後態度等一切情狀，分別量處如
    主文第二項、第三項所示之刑。
據上論斷，應依刑事訴訟法第三百六十九條第一項前段、第三百六十四條、第二百九
十九條第一項前段、第三百條，刑法第二十八條、第五十六條、第三百三十九條第一
項，罰金罰鍰提高標準條例第一條前段，判決如主文。
本案經檢察官劉文水到庭執行職務。
中　　　華　　　民　　　國　　九十三　　年　　 十二 　　月　　二十四　　日
                                臺灣高等法院刑事第八庭
                                    審判長法  官　陳　祐　治
                                          法  官  陳　晴　教
                                          法  官  王  炳  梁
右正本證明與原本無異。
檢察官如不服本判決應於收受送達後十日內向本院提出上訴書狀，其未敘述上訴之理
由者並得於提起上訴後十日內向本院補提理由書（均須按他造當事人之人數附繕本）
。
被告不得上訴。
                                          書記官　潘　大　鵬
中　　　華　　　民　　　國　　九十三　　年　　 十二 　　月　　二十八　　日
附表一（借款部分）
┌───┬─────┬──────────────────────────┐
│編號  │被害人    │被害經過、金額及相關物證                            │
├───┼─────┼──────────────────────────┤
│一    │庚○○○  │申○○○以妹妹開化粧品店需資金為由，自八十七年十二月│
│      │          │開始至八十九年七月止，至庚○○○位於台北縣永和市復興│
│      │          │路十九巷十一號住處，向庚○○○借款十餘次，共借得九百│
│      │          │四十五萬元，屆期未還。                              │
│      │          ├──────────────────────────┤
│      │          │保管單十二紙（附於台灣板橋地方法院檢察署九十年度偵字│
│      │          │第一八二五號案卷第十頁至第廿一頁）                  │
├───┼─────┼──────────────────────────┤
│二    │甲○○    │申○○○以妹妹開化粧品店、繳交遺產稅需資金為由，於八│
│      │          │十八年十月五日至台北縣永和市○○街廿九巷六號二樓，向│
│      │          │甲○○借款五十萬元，屆期未還。                      │
│      │          ├──────────────────────────┤
│      │          │借據一紙（附於同右案卷第廿二頁）                    │
├───┼─────┼──────────────────────────┤
│三    │丙○○○  │申○○○以妹妹開化粧品店需資金為由，自八十八年八月廿│
│      │          │三日起至八十九年九月間，至丙○○○位於台北縣永和市復│
│      │          │興路十六巷一號四樓住處，陸續向丙○○○借得三百九十萬│
│      │          │元，屆期未還。                                      │
│      │          ├──────────────────────────┤
│      │          │借據九紙（附於同右案卷第廿四頁至第四十頁）          │
├───┼─────┼──────────────────────────┤
│四    │卯○○    │申○○○以妹妹開化粧品店需資金為由，自八十九年十二月│
│      │          │十五日至卯○○位於台北縣永和市○○街廿八巷一號住處，│
│      │          │委請卯○○向張素真借款五十萬元，又於同年月六日向曾女│
│      │          │借款十萬元，屆期未還。                              │
│      │          ├──────────────────────────┤
│      │          │本票二紙（附於同右案卷第四十一頁、第四十二頁）      │
├───┼─────┼──────────────────────────┤
│五    │辰○○    │申○○○以妹妹開化粧品店，先生過世需要繳交遺產稅、地│
│      │          │價稅需資金為由，於八十九年十二月十七日，在辰○○位於│
│      │          │台北縣永和市○○街廿九巷六號住處，向黃鳳嬌借得二十萬│
│      │          │元，約定八十九年十二月廿七日返還，惟屆期未還。      │
│      │          ├──────────────────────────┤
│      │          │本票三紙（附於同右案卷第四十五頁）                  │
├───┼─────┼──────────────────────────┤
│六    │丑○○○  │申○○○於八十八年九月十四日，至丑○○○位於台北縣永│
│      │          │和市○○街五四巷六號住處，向丑○○○借款四十萬元，再│
│      │          │於八十八年九月十六日向丑○○○借款三十萬元，屆期未還│
│      │          │。                                                  │
│      │          ├──────────────────────────┤
│      │          │借據一紙、本票二紙（附於同右卷第四十三頁、第四十四頁│
│      │          │）                                                  │
├───┼─────┼──────────────────────────┤
│七    │子○○○  │申○○○以妹妹開化粧品店需資金為由，自八十八年十月開│
│      │          │始至八十九年十月，至台北縣永和市○○街一巷十六號許陳│
│      │          │春莉住處，向子○○○借款十餘次，陸續借得一千三百萬元│
│      │          │，屆期未還。                                        │
├───┼─────┼──────────────────────────┤
│八    │寅○○    │由申○○○出面向寅○○謊稱其妹妹壬○○開設化妝品公司│
│      │          │要發年終獎金，自八十七年十月起至八十九年十一月止，先│
│      │          │後多次在被告申○○○住處向寅○○借款五百五十萬元，並│
│      │          │簽發本票擔保，惟屆期均未償還。                      │
│      │          ├──────────────────────────┤
│      │          │本票六紙、借據三紙（附於台灣板橋地方法院檢察署九十年│
│      │          │度偵字第三七一九號案卷第五頁至第九頁、第十二頁至第十│
│      │          │五頁）                                              │
├───┼─────┼──────────────────────────┤
│九    │乙○○    │申○○○向乙○○佯稱其夫死亡辦理繼承需繳遺產稅，於八│
│      │          │十七年七月四日在申○○○住處住處向乙○○借款一百萬元│
│      │          │，並簽發到期日為八十八年三月四日之同額本票一紙；蘇李│
│      │          │玉瓊又於八十九年八、九月間某日，以其妹妹開設化妝品公│
│      │          │司需週轉為由，再向乙○○借款二百萬元並簽發到期日八十│
│      │          │九年十月四日之同額本票一紙，惟屆期均未清償。申○○○│
│      │          │與壬○○又於八十九年十二月間某日一起到其住處借款一千│
│      │          │五百萬元，壬○○並向乙○○稱：申○○○有二間房子可以│
│      │          │先過戶，惟乙○○拒絕借貸，申○○○、壬○○始未得手。│
│      │          │                                                    │
│      │          ├──────────────────────────┤
│      │          │本票二紙（附於同右案卷第十頁、第十一頁）            │
├───┼─────┼──────────────────────────┤
│十    │丁○○    │申○○○自八十八年三月十五日起至八十九年四月廿五日止│
│      │午○○    │，透過不知情之許秀鳳，以要經營化妝品公司及營造廠需要│
│      │          │資金週轉為由，先後七次在台北縣永和市○○路○段一七八│
│      │          │號向丁○○、午○○夫妻借款共計八百三十萬元，並簽發本│
│      │          │票擔保，惟屆期均未獲清償。                          │
│      │          ├──────────────────────────┤
│      │          │本票五紙、匯款單七紙（附於台灣板橋地方法院九十年度偵│
│      │          │字第三七五八號案卷第第四頁至第八頁、第六十七頁至第六│
│      │          │十九頁）                                            │
└───┴─────┴──────────────────────────┘┤
附表二（互助會款部分）
┌───┬─────┬──────────────────────────┐┤
│編號  │被害人    │互助會內容、得標情形及相關物證                      │
├───┼─────┼──────────────────────────┤
│一    │卯○○    │申○○○參加卯○○所召集互助會，每會二萬元，會期自八│
│      │          │十九年一月十五日起至九十二年十二月十五日止（六月三十│
│      │          │日及十二月各加標一次），申○○○參加二會，旋於八十九│
│      │          │年三月十五日以二千六百元標得一會，在卯○○前開住處取│
│      │          │得會款九十一萬二千八百元，自八十九年十二月三十日起，│
│      │          │申○○○即未付任何互助會款。                        │
│      │          ├──────────────────────────┤
│      │          │會單一紙（附於台灣板橋地方法院檢察署九十年度偵字第一│
│      │          │八二五號案卷第五十頁）                              │
├───┼─────┼──────────────────────────┤
│二    │巳○○    │申○○○參加巳○○所召集互助會，每會二萬元，自八十九│
│      │          │年八月十五日起開標至九十二年六月三十日止，每四個月加│
│      │          │標一次，申○○○參加二會，於八十九年八月十五日之首會│
│      │          │即以三千四百元得標，並在巳○○位於台北縣永和市○○路│
│      │          │五十六號住處取得會款七十一萬七千二百元，但自八十九年│
│      │          │十二月起即未支付互助會款。                          │
│      │          ├──────────────────────────┤
│      │          │會單一紙（附於同右案卷第五十一頁）                  │
├───┼─────┼──────────────────────────┤
│三    │癸○○    │申○○○參加癸○○所召集二組互助會，(一)第一會每會二萬│
│      │          │元，自八十七年八月十五日起開標至九十二年五月十五日止│
│      │          │，共七十六會，申○○○參加二會，於八十七年八月十五日│
│      │          │首會即得標，並在癸○○位於台北縣永和市○○街廿八巷廿│
│      │          │二號一樓住處取得會款一百二十萬元六千四百元，自八十九│
│      │          │年十二月廿四日起未支付互助會款。(二)第二會每會二萬元，│
│      │          │自八十九年十二月十五日起開標，共三十七會，申○○○參│
│      │          │加二會，於八十九年十二月十五日之首會即得標，在癸○○│
│      │          │住處取得會款一百二十萬元零九百元後，即無力繳納死會會│
│      │          │款。                                                │
│      │          ├──────────────────────────┤
│      │          │本票一紙、筆記資料二紙、會單一紙（附於同右案卷第五十│
│      │          │二頁至第五十五頁）                                  │
├───┼─────┼──────────────────────────┤
│四    │辰○○    │申○○○參加辰○○所召集互助會，每會二萬元，連同會首│
│      │          │共五十八人，自八十六年十二月三十日起開標，每二十天一│
│      │          │次，申○○○參加二會，先後於不詳時間得標，在辰○○前│
│      │          │開住處取得會款約一百四十萬元，惟自八十九年十二月起未│
│      │          │付互助會款。                                        │
│      │          ├──────────────────────────┤
│      │          │會單一紙（附於同右案卷第五十七頁）                  │
├───┼─────┼──────────────────────────┤
│五    │戊○○    │申○○○參加戊○○所召集互助會，每會二萬元，會期自八│
│      │          │十七年十一月五日起至九十年九月五日止，連同會首共三十│
│      │          │六人，每月五日開標，申○○○參加二會，於八十八年五月│
│      │          │間及八十八年十二月間得標，在戊○○位於台北縣永和市復│
│      │          │興街十一號二樓住處取得不詳金額之會款，惟自八十九年十│
│      │          │二月五日起未付款，尚欠三十六萬款項未付。            │
│      │          ├──────────────────────────┤
│      │          │會單一紙（附於同右案卷第五十八頁）                  │
├───┼─────┼──────────────────────────┤
│六    │己○○    │申○○○參加己○○所召集互助會，每會二萬元，連同會首│
│      │          │共四十三會，會期自八十九年五月五日起至九十一年十二月│
│      │          │止，二月、五月、八月及十一月加標一次，申○○○參加二│
│      │          │會，旋於八十九年七月以四千七百元得標，在己○○位於台│
│      │          │北縣永和市○○街五七號住處取得會款六十七萬元，惟自九│
│      │          │十年一月起，即未付會款。                            │
│      │          ├──────────────────────────┤
│      │          │會單一紙、筆記資料一紙（附於同右案卷第五十九頁、第六│
│      │          │十頁）                                              │
├───┼─────┼──────────────────────────┤
│七    │辛○○    │申○○○參加辛○○所召集互助會，每會二萬元，連同共三│
│      │          │十二會，自八十九年八月十日起至九十年二月十日，每月十│
│      │          │日投標，申○○○參加二會，旋於於八十九年十二月十日以│
│      │          │二千三百元得標，在辛○○位於台北縣永和市○○路廿四號│
│      │          │住處取得會款五十餘萬元，惟自九十年一月起即未付會款。│
│      │          ├──────────────────────────┤
│      │          │會單一紙（附於同右案卷第五十六頁）                  │
└───┴─────┴──────────────────────────┘
附錄本案論罪科刑法條全文：
中華民國刑法第三百三十九條：
意圖為自己或第三人不法之所有，以詐術使人將本人或第三人之物交付者，處五年以
下有期徒刑、拘役或科或併科一千元以下罰金。
以前項方法得財產上不法之利益或使第三人得之者，亦同。
前二項之未遂犯罰之。
